臺灣臺中地方法院民事判決　　　　　　　　　　　九十年度簡上字第四八一號
　　　上　訴　人　甲○○
　　　被上訴　人　乙○○○
右當事人間請求確認本票債權不存在事件，上訴人對於中華民國九十年十月二十六日
本院台中簡易庭九十年度中簡字第二七二三號第一審判決提起上訴，本院判決如左：
    主      文
原判決廢棄。
被上訴人在第一審簡易之訴駁回。
第一、二審訴訟費用由被上訴人負擔。
    事      實
甲、上訴人方面：
一、聲明：求為判決如主文所示。
二、陳述：除與原判決記載相同者予以引用外，補稱：
（一）上訴人於民國九十年五月十一日晚上是一人前往被上訴人租屋處，被上訴人因
      逃避欠款近十年，當時看似有誠意的稱其夫因入獄服刑甫出獄，現工作已穩定
      ，每月可還新台幣（下同）二萬或三萬元，且夫妻二人分別開立面額二十萬、
      二十萬及三十萬元之本票各一張，以證明還款誠意。不料，上訴人一出被上訴
      人家門，被上訴人即打電話至新平派出所謊稱被威脅，然當警員至被上訴人住
      處詢問時，被上訴人卻不敢出來面對警員。被上訴人所稱遭上訴人脅迫簽發本
      票乙節，並非實情。
（二）本件確實是被上訴人及其夫至上訴人住處共同借款六十萬元，有雙方往來之明
      細表可證。被上訴人是為還款而簽發發票日九十年五月十一日、票面金額二十
      萬元、未載到期日、票據號碼00000000號之本票（以下稱系爭本票）
      交付上訴人。
三、證據：除援用第一審所提證據外，補提資金往來明細表一份、代收票據紀錄影本
    三份為證。
乙、被上訴人方面：
一、聲明：求為判決駁回上訴。
二、陳述：除與原審判決書所載者相同茲予引用外，補稱：系爭本票是上訴人於九十
    年五月十一日帶人到被上訴人住處，要拉被上訴人之先生出去，被上訴人因恐先
    生被拉出去打，不得已才簽發系爭本票，實際上被上訴人並無積欠上訴人款項。
    被上訴人受脅迫之事實，除有向警方報案外，並有其子楊俊楷當時在現場可證明
    。
三、證據：除援用第一審所提證據外，並聲請傳訊證人楊俊楷。
    理      由
一、本件被上訴人起訴主張：上訴人於九十年五月十一日晚上九時許，夥同不知名男
    子共三人，前至被上訴人住處，將被上訴人之夫楊樹欉押出房間，嗣再威脅原告
    簽發本票，否則將對楊樹欉不利，被上訴人因此心生畏懼，不得已而簽發系爭本
    票交付上訴人。上訴人所持有之系爭本票，是由上訴人用恐嚇之手段不法取得，
    為此提起本件訴訟，請求確認系爭本票債權不存在。上訴人則否認有脅迫被上訴
    人簽發系爭本票之事實，而以：被上訴人及其夫楊樹欉於八十年底，一同前往上
    訴人住處，共同向上訴人借款六十萬元，並由楊樹欉簽發本票以為擔保，詎屆期
    未能兌現，屢經換票，最後始由被上訴人簽發系爭支票及楊樹欉簽發面額二十萬
    三十萬元之本票二張以為清償，嗣經被上訴人提示，仍不獲兌現等語置辯。
二、被上訴人主張上訴人持有被上訴人簽發，系爭面額二十萬元之本票一紙之事實，
    為上訴人所不爭執，堪信為真實。被上訴人則以前揭情詞置辯，然查：
 （一）按當事人主張有利於己之事實者，就其事實有舉證之責任。民事訴訟法第二
       百七十七條第一項定有明文。而法院為判斷特定法律效果發生或不發生所必
       要（適合）之事實真偽不明時（未經當事人舉證證明或雖經舉證仍不完備）
       ，法院尚不得拒絕審判，此時即應依「舉證責任分配」之法則，將判決之危
       險或不利益由應負舉證責任之一造負擔。則負有舉證責任之一造，若未能證
       實自己主張之事實為真實，縱他造就其抗辯事實即令不能舉證，或其所舉證
       據尚有疵累，亦應受敗訴之判決（最高法院十七年度上字第九一七號判例參
       照）。
 （二）次按支票為無因證券，執票人行使支票上之權利，就其如何取得支票之原因
       事實，毋庸負舉證之責，而票據債務人就其自己與執票人間所存直接抗辯之
       事由，固非不得對抗執票人，惟關於該直接抗辯之事由，依民事訴訟法第二
       百七十七條規定，應由為此抗辯之票據債務人負舉證責任（最高法院六十四
       年台上字第一五四０號判例、同院七十二年台上字第一九四一號、七十四年
       台上字第一四五號、七十八年台上字第一七０五號判決參照）。本件被上訴
       人主張系爭本票係遭上訴人脅迫而簽發，而依民法第九十二條第一項之規定
       ，主張被脅迫而為意思表示者，表意人得撤銷其意思表示，是該事由係屬可
       以對抗上訴人，惟揆諸前開說明，被上訴人之上開主張，乃屬有權利障礙要
       件事實存在之抗辯，應由被上訴人就其受脅迫之事實，負舉證責任。
三、被上訴人以其曾報警處理，及其夫楊樹欉、其子楊俊楷在場見聞可資證明其被脅
    迫之事實。然查，證人楊樹欉固於原審審理時證稱：系爭本票是上訴人脅迫被上
    訴人簽發的等語，然按證人楊樹欉與被上訴人為夫妻關係，且與上訴人間有債務
    糾紛，所証期難公平，尚難僅憑其證詞，認定被上訴人主張屬實；而証人楊俊楷
    於本院調查時則證稱：「‧‧‧簽票時我在樓上，並無看到詳情，我也不知道為
    何我媽要簽發票據」等語，故由其證詞，亦未能證明被上訴人所言屬實；再者，
    證人即台中市新平派出所警員蔡兆榮業於原審審理時到庭結證稱：當天值班員警
    稱確實有原告（即被上訴人）與他先生打電話報案說振福路有人發生糾紛，但是
    我們開車到現場繞了幾圈，都沒有人出來向我們招手，我們只好離開等語，顯亦
    無足証明被上訴人主張遭上訴人脅迫而簽發本票之事實屬實。反之，上訴人陳稱
    係被上訴人及其夫共同借款，而由楊樹欉簽發面額六十萬元之本票，屢經換票結
    果，楊樹欉所簽發，面額六十萬元、到期日八十一年七月二十日之支票於八十一
    年十一月二十六日退票，被上訴人始於九十年五月十一日簽發系爭面額二十萬元
    及楊樹欉簽發另二紙面額二十萬元、三十萬元之本票予上訴人（其中十萬元為利
    息）等情，業據其提出支票代收紀錄影本三份、退票理由單影本一份及上開本票
    影本三份為證，則苟本件係如被上訴人所辯，借款人僅為楊樹欉一人，衡情上訴
    人於九十年五月十一日與楊樹欉協商債務問題時，理應要求楊樹欉簽發足額之票
    據以供擔保，應無由被上訴人及楊樹欉分別簽發二十萬、二十萬、三十萬元之本
    票交付上訴人之理，是上訴人前揭所陳，尚非無憑。而除此之外，被上訴人並未
    能提出其它事證足資證明其主張遭上訴人脅迫而簽發本票之事實屬實，自難認其
    主張可採。
四、承上，被上訴人對於其所主張之上開票據權利障礙事實，既無法舉證以實其說，
    依前述舉證責任分配之法則，此受不利判決之危險或不利益自當由其負擔。按在
    票據上簽名者，依票上所載文義負責，票據法第五條第一項定有明文。本件系爭
    本票既係由被上訴人簽發，其自應負票據責任，是被上訴人請求確認系爭本票債
    權不存在，即無理由。原審判決不察，遽為上訴人敗訴之判決，尚有未洽。上訴
    意旨指摘判決不當，求予廢棄改判，為有理由。自應由本院予以廢棄改判如主文
    第二項所示。
五、本件事證已臻明確，兩造其餘主張陳述及所提之證據，均與本件判決結果無涉，
    毋庸再予審酌，附此敘明。
六、據上論結，本件上訴為有理由，依民事訴訟法第四百三十六條之一第三項、第四
    百五十條、第七十八條，判決如主文。
中　　　華　　　民　　　國　　九十一　　年　　　五　　　月　　　十　　　日
　　　　　　　　　　　　　　　 臺灣臺中地方法院民事第一庭
　　　　　　　　　　　　　　　　　　　　 審判長法　官　王　銘
　　　　　　　　　　　　　　　　　　　　 法 　　　 官　許文碩
　　　　　　　　　　　　　　　　　　　　 法　　　　官　吳幸芬
右為正本係照原本作成。
本判決不得上訴。
中　　　華　　　民　　　國　　九十一　　年　　　五　　　月　　　十　　　日
　　　　　　　　　　　　　　　　　　　　 書記官
